臺灣高等法院民事判決　　　　　　　　　 95年度上字第130號
上　訴　人　甲○○
訴訟代理人　羅秉成律師
複 代 理人　魏順華律師
被 上 訴人　乙○○
訴訟代理人　林思銘律師
上列當事人間請求損害賠償等事件，上訴人對於中華民國94年12
月30日臺灣新竹地方法院92年度訴字第805號第一審判決提起上
訴，本院於96年8月21日言詞辯論終結，判決如下：
    主  文
上訴駁回。
第二審訴訟費用由上訴人負擔。
    事實及理由
一、上訴人主張：(一)兩造係兄弟關係，上訴人為三房，被上訴人
    為二房，另尚有長房羅盛相（已歿），及四房為羅盛春。兄
    弟間原同財共居，民國（下同）62年12月，於公親羅運珍見
    證下，協議分家，同日立有「鬮分字約書」。依鬮分字約書
    第8條約定：「參房（即上訴人）應得豬欄對面小田塍路下
    邊及崁下一塊田，並田塍路下，崁面全部土地之事」，對照
    實地情形，上訴人可分得當時坐落竹北市○○段番子寮小段
    31號土地內部分土地，位置約如起訴狀附圖鈄線所示，前開
    上訴人分得之土地，係信託登記於被上訴人名下，分家後，
    被上訴人應依「鬮分字約書」將前開上訴人分得之土地移轉
    登記予上訴人。詎被上訴人未經上訴人同意，於67年2月間
    先將上訴人分得之土地分割增加同小段31-6號，68年6月間
    再分割增加同小段31-15至18等4筆土地後，始於68年7月間
    將剩餘之31號土地過戶移轉予上訴人。迨至88年間新竹縣政
    府辦理高鐵站區區段徵收土地時，上訴人始發現被上訴人未
    將本應分配予上訴人之同小段31-16號（全部489平方公尺）
    、31-6（部分，137平方公尺）及31-18（部分48平方公尺）
    等3筆土地（如起訴狀附圖紅色斜線部分，下稱系爭土地）
    過戶予上訴人，致上訴人就系爭土地無法領取徵收補償費及
    抵價地。上訴人函請被上訴人應將日後得領取之補償費及抵
    價地給付予上訴人，遭被上訴人拒絕。爰以起訴狀繕本送達
    為終止信託關係之意思表示，則上訴人終止信託關係後，依
    系爭「鬮分字約書」原得請求被上訴人返還之土地包括同小
    段31、31-6（部分，面積137平方公尺）、31-16（全部，面
    積489平方公尺）、31-17、31-19、31-20、224地號土地全
    部。至於31-18（部分，面積48平方公尺）則係上訴人依「
    鬮分字約書」系爭約書第11條及第12條之約定，將田地灌溉
    之坐落屋後上側小圳溝，供與長房羅盛相作為交換條件，以
    取得長房羅盛相應得之豬欄對面小塍路面、風尾田壆邊，所
    留2台尺半寬水溝至上訴人田地連接以供灌溉。是同小段31-
    18部分土地面積，乃上訴人與長房羅盛相交換取得。故上訴
    人終止信託關係後，得請求被上訴人返還之土地為31-6（部
    分，面積137平方公尺）、31-16（全部，面積為489平方公
    尺）及交換取得之31-18（部分，面積48平方公尺）等3筆地
    號土地。(二)又31-6、31-16、31-18地號土地，於88年間新竹
    縣政府辦理高鐵站區區段徵收而徵收為國有，被上訴人因上
    列土地被徵收而獲分配之抵價地為坐落新竹縣竹北市○○段
    425號，面積1091平方公尺及同縣市○○段483號，面積791
    .5 平方公尺等2筆土地（下稱425、483地號土地）。是被上
    訴人依系爭「鬮分字約書」應返還之31-6、31-16及31-18等
    地號土地，因業於89年間為新竹縣政府辦理徵收所有權登記
    完成，而陷於給付不能，依民法第225條第2項規定上訴人自
    得請求被上訴人讓與系爭土地之前開抵價地請求權。(三)系爭
    土地之徵收補償經計算結果共計新台幣（下同）3,649,500
    元【31-16地號：4,500元（徵收時之公告現值，下同）×
    489㎡（上訴人應得之面積，下同）＝2,200,500元31-6地
    號：9,000元×137㎡＝1,233,000元31-18地號：4,500元
    ×48㎡＝216,000元2,200,500元＋1,233,000元＋216,000
    元＝3,649,500元】，因新竹縣政府已發配抵價地予被上訴
    人，而抵價地現值總額為37,692,800元（隘興段438地號
    ：18,400元×791.5㎡＝14,563,600元家興段425地號：21
    ,200 元×1091㎡＝23,129,200元14,563,600元＋23,129,
    200元＝37,692,800元），上訴人請求系爭土地之相當於徵
    收補償費數額為3,649,500元，而換算為抵價地加權1.4996
    倍（縣政府律定），即3,649,500元×1.4996＝5,472,790元
    ，上訴人得系爭抵價地之持分比例為5,472,790元÷37,692,
    800元＝1451/10000。(四)兩造間信託關係終止後，因上訴人
    對被上訴人之返還信託物及所有物移轉登記請求權已陷於不
    能，故類推適用民法第225第2項規定，請求被上訴人讓與系
    爭土地之抵價地請求權等情，求為命被上訴人應將其所有系
    爭425、483地號土地之所有權，其中應有部分各10 000分之
    1451，辦理所有權移轉登記予上訴人之判決（原審為上訴人
    敗訴之判決，上訴人聲明不服）。並於本院上訴聲明：(一)原
    判決廢棄。(二)被上訴人應將其所有坐落新竹縣竹北市○○段
    425地號及隘興段483地號 (面積分別為1091平方公尺、791.
    50平方公尺）土地之所有權，其中應有部分各1萬分之1451
    辦理所有權移轉登記予上訴人。
二、被上訴人則以：(一)兩造間並無信託關係存在：(1)42年間上訴
    人及另一兄弟羅盛春分別為21歲及15歲，均屬年幼，羅盛春
    且為限制行為能力之人，無共同向原地主購地之資力，又何
    能為信託之意思表示。(2)62年間書立鬮分字約書時，並無信
    託法，民法亦無關於信託行為之規定，兩造間根本不可能有
    信託意思之合致。且依上訴人起訴狀所述，系爭土地登記予
    被上訴人之原因，係因以被上訴人名義向地主買受，以及放
    領而取得，則上訴人主張係其將系爭土地信託登記予被上訴
    人，與其主張之事實不符。況，鬮分字約書之立約人除兩造
    外，尚有其等之大哥羅盛相及小弟羅盛春，而羅盛春在42年
    土地登記時才15歲根本無資力，何能為經濟目的而信託？再
    者鬮分字約書中所載，尚有登記在羅盛相名下之隘口段、隘
    口水汴面上邊一切之民縣有地，依上訴人之意，此土地應亦
    有信託關係存在，但迄今並未見上訴人向羅盛相表示終止信
    託請求返還，更未見羅盛相（已死亡）或其繼承人向被上訴
    人表示終止信託返還土地，足證兩造間根本無信託關係之存
    在。(二)兄弟間於立「鬮分字約書」後，另有協議更改原分配
    土地之位置：(1)依「鬮分字約書」第3條所載，前開正廳左
    、右兩邊土地原係分歸上訴人所得，惟在68年6月28日及68
    年7月23日辦理移轉登記時，因兄弟間另曾協議，其中系爭
    土地原分由長房羅盛相取得，被上訴人則分得羅盛相名下隘
    口段之土地，但因羅盛相一直就居住在隘口段土地上，之後
    才經兄、弟間另協議由被上訴人與羅盛相交換土地，而因對
    調後之土地與被上訴人原分得之土地比較面積較小，才又經
    兄弟同意，將31-16地號土地全部及31-67地號部分土地登記
    為被上訴人所有。設若未有事後協議，上訴人豈有不提出異
    議之理。且該土地之位置係在正廳左、右兩旁，目標顯著，
    上訴人不可能不知，其中31-6地號及31-16土地上，分由被
    上訴人之子羅淮龍及羅淮炘於75年及83年建有二層樓房各乙
    棟，房屋前後稻田皆為上訴人所有，若非該原應分配予上訴
    人之土地已經事後協議更換，又豈有坐視不主張之理，更足
    證上訴人所稱至88年間因徵收始發現被上訴人未將系爭土地
    過戶予上訴人乙節與事實不符。(2)依「鬮分字約書」第6條
    、第8條所載，長房羅盛相、參房甲○○（即上訴人）應得
    之土地為豬欄對面小田塍路上、下邊之田地，並無被上訴人
    應分得之土地，而依上訴人起訴狀附圖所載乙○○（即被上
    訴人）名字之土地，原係應分予羅盛相之土地，若非兄弟事
    後另有協議更改位置，羅盛相及其後人焉能30餘年不索討。
    (3)依「鬮分字約書」第7條次房乙○○即被上訴人應分得之
    土地係在隘口段第140-10、140-5、140-17、43-7、134-4、
    43-3、140-4、140-8、140-16地號，但該土地一直登記在羅
    盛相名下並由其後人繼承及使用，足證事後有協議更改鬮分
    字約書內容。是兩造及其兄弟間，事後更改協議，雖未另立
    字據，惟從長房、次房目前使用之土地與鬮分字約書所載不
    同即足認定確有事後協議。(三)系爭31-6、31-16、31-18地號
    土地，已分別於67、68年間分割，而各為獨立一筆，故該土
    地苟係約定分給上訴人，上訴人當時有自耕能力，自得依鬮
    分字約書向被上訴人請求移轉過戶為其所有，惟上訴人遲至
    92年才提起本件訴訟，顯已罹於15年之請求權時效，被上訴
    人自得以請求權時效消滅為由拒絕履行。(四)鬮分字約書，已
    明確約定：「即日適當分配，各自領收足訖清白，各無異議
    」，即就系爭土地為立即之分配，並約定位置，兄弟間並依
    約即為分割過戶完成，故無論鬮分字約書究屬何種契約，上
    訴人之請求權均因其未依契約約定之日起15年內向上訴人請
    求而罹於時效消滅。(五)68年6月27日兄弟間正式依鬮分字約
    書辦理分割登記，上訴人分得31地號田地，並將其分得之31
    -17、31-19地號田地出售與四房羅盛春。被上訴人並依其指
    示將其分得之該二筆土地於分割完成後，直接過戶給羅盛春
    ，是以本件自68年6月27日起即已全部分割完成，如上訴人
    認系爭土地應為其所有，上訴人自該時即可主張權利，直至
    25年後因縣政府徵收配地才提起本件訴訟，其請求權已罹於
    時效等語，資為抗辯。並於本院答辯聲明：上訴駁回。
三、兩造不爭執事項（見原審2卷102-104頁，本院卷249、250頁
    ）：
  (一)系爭31地號土地，上訴人於42年2月17日以買賣為原因取得
    應有部分48分之29，42年9月17日再以放領為原因而移轉其
    餘部分，並登記予被上訴人。
  (二)兩造與羅盛相（長房）、羅盛春（四房）為兄弟（下稱4 兄
    弟），於62年2月2日在公親羅運珍見證下，協議分家，同日
    並立有「鬮分字約書」，約定：「今立鬮分字人長房羅盛相
    、次房乙○○、房甲○○、屘房羅盛春，竊思木有本、水
    有源，木大則分枝、水長則分派，其枝派有分者，理固然也
    ，故兄弟議定喚請公親立會親面歡諾，將現有不動產、現有
    家具及其他動產即日適當分配，各自領收足訖清白，各無異
    議，自分之後，各立門戶，照據管業，絕不得爭長論短，．
    ．．三房甲○○（即上訴人）應得正廳右邊算起連續貳間
    ，並另得左邊橫屋第貳、第連續兩間之事。．．．六長房
    應得欄對面小田塍路上邊全部田地之事。七次房（即被上
    訴人）應得座落隘口段隘口水面上邊一切之民縣有地。八
    房（即上訴人）應得欄對面小田塍路下邊及崁下一塊田
    並田塍路下、崁面全部田地之事。九屘房應得與房崁下之
    田地連接下邊之全部田地及另得曾經與徐坤成所購買之全部
    縣有地之事。．．．十一長房應得之豬欄對面小塍路面、風尾
    田壆邊，應留二台尺半寬水溝延至第房田地連接以利灌溉
    之。十二未來房若修理田地時，羅木清之田內，應留二台尺
    半寬之水溝，以供上述田地灌溉，反之房田地灌溉之坐落
    屋後上側小圳溝，供與長房作為交換條件，任由長房自由使
    用，而不得干涉之事。．．．十五將來土地之分割、移轉登記
    、測量之一切費用，均由四房平均分擔之。自分以後，各宜
    守己，永遠管業，．．．」。
  (三)依上開鬮分字約書上訴人應分得之土地包括下列各筆在內：
    系爭31、31-16、31-17、31-19、31-20、224地號土地全部
    。
  (四)系爭31地號土地於67年2月4日因分割增加31-6地號，31-6地
    號於67年7月28日變更地目為建地，67年9月14日與同段31-1
    地號合併；系爭31-6地號土地再於79年7月5日因分割增加同
    段31-21地號。
  (五)系爭31地號土地於68年6月27日因分割增加同段31-15、31-1
    6、31-17、31-18地號土地，地目均為田地，分割後之土地
    中：
    (1)系爭31地號於68年7月23日移轉登記予上訴人。
    (2)同段31-15地號於68年7月23日移轉登記予訴外人羅盛春，
      羅盛春於80年12月28日移轉登記予上訴人，上訴人再於84
      年9月11日以買賣為原因而移轉登記予訴外人詹前鴻。
    (3)同段31-17地號於67年7月23日移轉登記予兩造之四弟即訴
      外人羅盛春。
  (六)登記為被上訴人所有之系爭31-6（面積418平方公尺）、31-
    16（面積489平方公尺）、31-18（面積1852平方公尺）地號
    土地，於88年間新竹縣政府辦理高鐵站區區段徵收而徵收為
    國有，被上訴人因上列土地被徵收而獲分配之抵價地為：坐
    落新竹縣竹北市○○段425號、面積1091平方公尺，及同縣
    市○○段483號、面積791.5平方公尺等2筆土地。
  (七)上訴人自系「爭鬮分字約書」簽立起迄今，均具自耕農身分
    ，得承受私有農地所有權之移轉。
四、茲本件應審究者為，(一)兩造於62年12月2日簽訂鬮分字約書
    時，是否就上訴人應分得之土地，成立信託關係，而約定將
    上訴人應分得之土地信託於被上訴人？(二)兩造於62年12月2
    日簽訂鬮分字約書後，迄92年11月19日提起本件訴訟請求被
    上訴人履行系爭鬮分字約書之約定，被上訴人抗辯上訴人基
    於系爭鬮分字約書之請求權已罹於時效，是否有理由？分述
    如下：
  (一)兩造於62年12月2日簽訂鬮分字約書時，是否就上訴人應分
    得之土地，成立信託關係，而約定將上訴人應分得之土地信
    託於被上訴人？
    (1)兩造與訴外人羅盛相、羅盛春等四兄弟，於62年2月2日簽
      訂系爭鬮分字約書，依系爭鬮分字約書所載「今立鬮分字
      人長房羅盛相、次房乙○○、房甲○○、屘房羅盛春，
      竊思木有本、水有源，木大則分枝、水長則分派，其枝派
      有分者，理固然也，故兄弟議定喚請公親立會親面歡諾，
      將現有不動產、現有家具及其他動產即日適當分配，各自
      領收足訖清白，各無異議，自分之後，各立門戶，照據管
      業，絕不得爭長論短，．．．．．十五將來土地之分割、移
      轉登記、測量之一切費用，均由四房平均分擔之。自分以
      後，各宜守己，永遠管業，．．．」等語（見原審1 卷11
      、12頁）及各兄弟應分配之內容等文義觀之，系爭鬮分字
      約書係四兄弟就所共有之土地、房屋約定如何分配，而由
      其等兄弟按系爭鬮分字約書之約定，各自取得應獲分配之
      土地、房屋之位置及權利範圍。是以，系爭鬮分字約書既
      係就四兄弟原所共有之土地、房屋約定各自取得之位置及
      權利範圍，則依系爭鬮分字約書之文義，顯難認兩造於簽
      訂系爭鬮分字約書時，有就上訴人應分得之土地再行成立
      信託關係，而信託於被上訴人之意。
    (2)次查，四兄弟訂立系爭鬮分字約書後，系爭31地號土地於
      68年6月27日因分割增加同段31-15、31-16、31-17、31-1
      8 地號土地，上列土地之地目均屬田地，分割後之土地中
      ：同段31-15、31-17地號於68年7 月23日移轉登記予兩造
      之四弟即訴外人羅盛春，已如前述不爭執事項，且經證人
      即羅盛春到庭證稱：當時是親叔叔來幫我們主持分家，分
      家時我兄分到一點點耕作的土地，四兄弟分到田地就繼續
      耕作，伊有分得一小塊土地等語在卷（見原審1卷83、84
      頁），準此，訴外人羅盛春在四兄弟訂立系爭鬮分字約書
      後，就其應分得之土地已於68年7月23日分割並移轉為其
      單獨所有，益證四兄弟簽訂系爭鬮分字約書之目的係在使
      各兄弟單獨取得獲分配之土地位置及權利範圍，而非就各
      兄弟應分得之土地再信託予原登記名義之兄弟，此始核與
      前揭鬮分字約書之文義相符。
    (3)再者，依鬮分字約書之文義觀之，既無兩造有就上訴人應
      分得之土地成立信託關係，信託於被上訴人之約定，而另
      一兄弟即訴外人羅盛春又已依系爭鬮分字約書之約定，取
      得應分得土地之單獨所有權，已如前述，則在被上訴人無
      法舉證兩造特別約定另成立信託關係之情況下，實難認四
      兄弟於訂簽爭鬮分字約書時，上訴人有將其應分得之土地
      信託於被上訴人之約定。參以，系爭31地號經分割後亦於
      68年7月23日移轉登記予上訴人，如兩造間確有信託關係
      ，何以被上訴人會將分割後之系爭31地號移轉登記予上訴
      人？益證兩造於簽訂系爭鬮分字約書時，並無信託關係之
      約定。
    (4)再查，信託法於85年1月26日公布施行，系爭鬮分字約書
      係簽訂於信託法公布施行之前，則依信託法公布施行前應
      適用之法理：所謂信託，乃委託人為自己或第三人之利益
      ，以一定財產為信託財產將之移轉於受託人，由受託人管
      理或處分，以達成一定經濟上或社會上之目的之行為。受
      託人不特僅就信託財產承受權利人之名義，且須就信託財
      產依信託契約所定內容為積極之管理或處分。如委託人僅
      以其財產在名義上移轉於受託人，受託人自始不負管理或
      處分之義務，凡財產之管理、使用、或處分悉由委託人自
      行辦理時，是為消極信託，除有確實之正當原因外，通常
      多屬通謀而為之虛偽意思表示，極易助長脫法行為之形成
      ，法院殊難認其行為之合法性（最高法院71年度台上字第
      2052號、79年度台上字第2757號、80年度台上字第2700號
      裁判意旨可參）。查，本件四兄弟簽訂系爭鬮分字約書後
      ，係各自管理、使用應分得之土地，為兩造所不爭執，且
      核與訴外人羅盛春所述相符。據此，縱兩造有約定將上訴
      人應分得之土地登記於被上訴人名下一節為真正，但被上
      訴人自始不負管理或處分上訴人應分得土地之義務，是依
      前揭說明，兩造縱有前揭約定，除可認是否有借名契約之
      性質外，縱成立信託亦因屬消極之信託而無效。
    (5)綜上，四兄弟於簽訂系爭鬮分字約書時，既無法認定兩造
      就上訴人應分得之土地有信託於被上訴人之約定，則上訴
      人主張終止信託關係後，因對被上訴人之返還信託物及所
      有物移轉登記請求權因已陷於給付不能，而類推適用民法
      第225條第2項規定，請求被上訴人讓與系爭土地之抵價地
      請求權，請求被上訴人應將其所有坐落於新竹縣竹北市○
      ○段425地號及隘興段483地號（面積分別為1,091平方公
      ，791.5平方公尺）土地之所有權，其中應有部分各10,00
      0分之1,451，辦理所有權移轉登記予上訴人，自屬無據，
      應予駁回。
    (6)上訴人雖主張：42年間兩造及訴外人羅盛相、羅盛春就共
      有財產（含系爭土地）成立信託關係，62年間上訴人就共
      有財產中應分歸其取得所有權之土地，與被上訴人繼續信
      託關係，62年之鬮分字約書為原信託契約之繼續，並非終
      止云云。查，分割前31地號土地係放領而取得，有土地登
      記簿謄本可稽（見原審1卷13頁），上訴人主張由兄弟間
      出資購買，信託予被上訴人名下，與土地登記簿謄本之記
      載不符，至鬮分字約書乃係分產約定契約書之性質，而非
      繼續信託契約之性質，不能因有鬮分字約書之約定，即認
      兩造間有信託關係存在。況62年間之鬮分字約書之開宗明
      義，已明確約定要將所有土地於訂立鬮分字約書之日起為
      分配管業，而兄弟間亦確實於67年間依照該分家協議，辦
      理土地分割及登記事項，其中上訴人於68年7月23取得31
      地號土地。而31-16、31-18地號土地，則於68年6月間分
      割自31地號，則上訴人既已取得31地號土地，並有繳納田
      賦、佔有使用該地，則土地分割及分配之情形，焉有不知
      之理，苟31-6、31-16、31-18應分歸其所有，何以未主張
      之理？是被上訴人主張此係因68年間兄弟另行口頭協議，
      被上訴人依鬮分字約書第7條應分得之隘口段土地，因仍
      為大哥占有使用且登記在其名下，故將系爭之31-16、31-
      18分歸被上訴人所有，上訴人方對其應分得31號及31-17
      、31-19、31-20相關土地已分配完畢均無異議，故上訴人
      上開所辯，即不足採。
  (二)兩造於62年12月2日簽訂鬮分字約書後，迄92年11月19日提
    起本件訴訟請求被上訴人履行系爭鬮分字約書之約定，被上
    訴人抗辯上訴人基於系爭鬮分字約書之請求權已罹於時效，
    是否有理由？
  1.上訴人於68年間取得系爭31地號土地所有權後，已知悉此項
    所有權移轉之事，理由如下：
    (1)上開鬮分字約書簽訂後，系爭31地號土地於67年2月4日因
      分割增加31-6地號，分割增加之31-6地號於67年7月28日
      地目變更為建地，並於67年9月14日與同段31-1地號合併
      ；系爭31地號土地於68年6月27日因分割增加同段31-15、
      31-16、31-17、31-18地號土地，分割後之土地其中：
      系爭31地號於68年7月23日移轉登記予上訴人。同段31-
      15、31-17地號於67年7月23日移轉登記予兩造之四弟即訴
      外人羅盛春等情，業如前述，是以，前揭分割移轉土地所
      有權之目的係在履行系爭鬮分字約書之內容，應可認定。
      雖兩造就前揭土地所為之分割及移轉登記究係由何人去處
      理，容有爭議，然前揭分割移轉土地所有權之目的既係在
      履行系爭鬮分字約書之內容，處理之過程上訴人或許不知
      ，但處理之結果，上訴人豈有不知之理？又兩造之四弟即
      訴外人羅盛春已分得其應分之土地，此為上訴人所不爭執
      ，則上訴人在知悉其弟羅盛春已分得土地之情況下，對攸
      關其利益重大之應分得之土地是否業已依約分割、移轉，
      豈有迄88年止逾20期間不聞不問、毫不關心之理？
    (2)又上訴人到庭陳稱：在伊耕作的地方是有收到政府單位寄
      來繳納田賦之通知，伊有去繳納等語（見原審2卷185-188
      頁94年9月19日言詞辯論筆錄），經原法院向新竹縣稅捐
      稽徵處函查系爭31地號土地自68年以後田賦徵收資料之結
      果，該處覆稱：『一土地稅法施行細則第40條：「田賦之
      徵收，以直轄市、縣（市）各期田賦開徵前第三十日為納
      稅義務基準日。各期田賦以納稅義務基準日土地登記簿所
      載之土地所有權人或典權人、承領人、耕作權人為納稅義
      務人。」二依據行政院76/08/20台七十六財字第19365號
      函，田賦自七十六年第二期停徵，本院囑查上揭土地之田
      賦徵收資料，已逾徵收底冊保存年限』等情，有新竹縣稅
      捐稽徵處94年9月27日新縣稅土字第0940025205號函附卷
      可稽（見原審2卷192頁）。據此，系爭31地號土地自68年
      7月23日移轉登記予上訴人後迄76年停徵田賦止，長達8年
      之時間，有關田賦之徵收均是以系爭土地所有權人即上訴
      人為納稅義務人，則上訴人豈有不知系爭31地號土地已移
      轉登記為其所有之理？益證上訴人至遲於系爭31地號土地
      所有權移轉予上訴人後，已知悉系爭土地分割及移轉之情
      形。
    (3)再者，同段31-15地號於68年7月23日移轉登記予訴外人羅
      盛春，羅盛春於80年12月28日移轉登記予上訴人，上訴人
      再於84年9月11日以買賣為原因而移轉登記予訴外人詹前
      鴻，亦如前述，上訴人稱前揭31-15地號於80年12月28日
      由羅盛春移轉登記予上訴人之事，上訴人並不知情，於84
      年9月4日由上訴人申請移轉予訴外人詹前鴻部分，上訴人
      曾提供印鑑證明及申領戶籍謄本給詹前鴻使用，惟上訴人
      係在84年間，因詹前鴻之請求，而獲悉31-15地號土地於
      80年間已移轉登記在自己名下，且嗣為移轉給詹前鴻之故
      ，方提供該印鑑證明及戶籍謄本等語。然查，同段31-15
      地號係依系爭鬮分字約書之約定應分給羅盛春之事實，為
      兩造所不爭執，又31-15地號移轉登記予羅盛春後，於80
      年12月28日移轉登記予上訴人，僅係借用上訴人之名義登
      記，亦為上訴人所不爭執，則衡諸常情，在借用他人名義
      為不動產所有權登記，借用人恆須取得出借名義之人之同
      意始會將不動產所有權登記為出借名義人所有，蓋出借名
      義人未同意，借用人即將自己所有之不動產登記為出借名
      義人所有，此行為除可能涉犯偽造文書等刑事罪責外，將
      來在借用人欲將該不動產移轉時，如何能取得登記名義人
      之同意而配合提供印鑑證明等相關資料辦理移轉登記？是
      在未取得出借名義人之同意下，借用人實無甘冒偽造文書
      之刑責及將來可能因出借名義人不同意協同辦理移轉致無
      法為移轉登記之風險，即冒然將自己之不動產登記在未同
      意出借名義人之名下。因此，上訴人前稱詹前鴻將同段31
      -15地號借上訴人名義登記時，未取得伊之同意云云，顯
      與常情有違，而不足採。
    (4)從而，前揭分割移轉土地所有權之目的係在履行系爭鬮分
      字約書之內容，而分割後之系爭31地號土地於68年7月23
      日移轉登記予上訴人後，上訴人即為系爭31地號之納稅義
      務人而繳納田賦，暨上訴人稱同段31-15地號羅盛春於80
      年12月28日移轉登記予上訴人，上訴人並不知情云云，顯
      與常情不符，本院綜上各情以觀，堪認上訴人至遲於68年
      間取得系爭31地號土地所有權後，已知悉是項所有權移轉
      之事，因此，上訴人主張其迄88年間始知悉云云，尚不足
      採。
  2.上訴人基於系爭鬮分字約書請求所有權移轉登記之請求權，
    已罹於時效而消滅，茲分述理由如下：
    (1)按請求權，因15五年間不行使而消滅，民法第125條前段
      定有明文。又同法第128條前段規定，消滅時效，自請求
      權可行使時起算。該所謂「可行使時」，係指請求權人行
      使其請求權，客觀上無法律上之障礙而言，要與請求權人
      主觀上何時知悉其可行使無關（最高院85年度台上字第23
      40號裁判要旨可參）。
    (2)查，系爭31地號土地於67年2月4日因分割增加31-6地號，
      分割增加之31-6地號於67年7月28日地目變更為建地，並
      於67年9月14日與同段31-1地號合併；系爭31地號土地於
      68年6月27日因分割增加同段31-15、31-16、31-17、31-1
      8地號土地等情，業如前述，因此，本件上訴人主張被上
      訴人未將上訴人應分得之系爭31-16地號（全部489平方公
      尺）、31-6地號（部分，137平方公尺）及31-18（部分，
      48平方公尺）等三筆土地移轉登記予上訴人等情，縱為真
      正，惟上訴人基於系爭鬮分字約書得請求被上訴人移轉上
      開3筆土地之請求權，已罹於時效而消滅，蓋：
      系爭31-16地號於68年6月27日完成分割登記，而上訴人
        自系爭鬮分字約書簽立時起迄今，均具自耕農身分，得
        承受私有農地所有權之移轉，則自系爭31-16地號土地
        完成分割登記之斯時起，上訴人基於系爭鬮分字約書請
        求被上訴人移轉該土地，客觀上已無法律上之障礙，則
        不論上訴人是否知悉，上訴人此部分請求權即應自系爭
        31-16地號土地完成分割登記之時即68年6月27日起算。
      分割增加之31-6地號於67年7月28日地目變更為建地，
        並於67年9月14日與同段31-1地號合併，是系爭31-6地
        號土地既已變更為建地，則其分割、移轉自不受農業發
        展條例有關農地規定之限制，因此，系爭31-6地號土地
        自遲至67年9月14日起客觀上已無法律上之障礙，則不
        論上訴人是否知悉，上訴人此部分請求權亦自斯時起算
        。
      系爭31-18地號於68年6月27日完成分割登記，該地係屬
        農地，其分割雖有受農業發展條例有關規定之限制，惟
        按72年8月1日修正公布同年月3日施行之農業發展條例
        第30條前段規定：「每宗耕地，不得分割移轉為共有。
        但因出售與毗鄰耕地自耕地自耕農而與其耕地合併者，
        得為分割。」，職是，系爭31地號土地已於68年7月23
        日移轉登記予上訴人，此為上訴人所知悉，已如前述，
        而上訴人請求被上訴人應分割之系爭31-18地號之部分
        土地，係與前開31地號土地毗鄰，有上訴人起訴狀所附
        之附圖可參，因此，上訴人可依72年8月3日施行之前揭
        規定，請求被上訴人將系爭31-18地號土地辦理分割及
        移轉登記，亦可認定，則系爭31-18地號土地自遲至72
        年8月3日起客觀上已無法律上之障礙，因此，不論上訴
        人是否知悉，上訴人此部分請求權應自斯時起算。
      綜上，系爭31-16地號自68年6月27日完成分割登記、系
        爭31-6地號於67年7月28日地目變更為建地並於67年9月
        14日與同段31 -1地號合併、系爭31-18地號土地自農業
        發展條例第30條於72年8月3日施行起，各該土地客觀上
        均已無法律上之障礙，則不論上訴人是否知悉，上訴人
        上開三筆土地之請求權應分別自68年6月27日、67年9月
        14日、72年8月3日起算，惟迄上開土地於89年為新竹縣
        政府辦理徵收所有權登記完成時止，顯已逾15年之期間
        。從而，上訴人基於系爭鬮分字約書得請求被上訴人移
        轉登記上開三筆土地之請求權，顯已逾15年之期間，其
        請求權已罹於時效而消滅，應可認定。
    (3)從而，被上訴人抗辯上訴人基於系爭鬮分字約書之請求權
      已罹於時效，應屬可採。
五、綜上所述，兩造就上訴人應分得之土地並無信託於被上訴人
    之約定，上訴人主張終止信託關係後，因對被上訴人之返還
    信託物及所有物移轉登記請求權因已陷於給付不能，而類推
    適用民法第225條第2項規定，請求被上訴人讓與系爭土地之
    抵價地請求權，洵屬無據。又上訴人基於系爭鬮分字約書請
    求被上訴人移轉登記系爭31-16、31- 6、31-18地號土地之
    請求權，已罹於時效而消滅，則被上訴人既為時效之抗辯，
    上訴人主張依系爭鬮分字約書請求被上訴人讓與系爭土地之
    抵價地請求權，亦屬無據。從而，上訴人請求被上訴人應將
    其所有坐落新竹縣竹北市○○段425地號及隘興段483地號 (
    面積分別為1091平方公尺、791.50平方公尺）土地之所有權
    ，其中應有部分各1萬分之1451辦理所有權移轉登記予上訴
    人，為無理由，不應准許。原審為上訴人敗訴之判決，並無
    不合。上訴意旨指摘原判決不當，求予廢棄改判，為無理由
    ，應予駁回。
六、本案事證已臻明確，兩造其餘攻擊防禦方法及所提之證據，
    經審酌後與判決結果無涉，爰無一一論述之必要，附此敘明
    。
七、據上論結，本件上訴為無理由，依民事訴訟法第449條第1項
    、第78條，判決如主文。
中　　華　　民　　國　　96　　年　　9 　　月　　 4　　日
　　　　　  　　　　民事第五庭
                      　審判長法　官  魏麗娟
　　　　　　　  　　　        法　官  陳博享
　　　　　　　　  　　        法　官  蔡芳齡
正本係照原本作成。
如不服本判決，應於收受送達後20日內向本院提出上訴書狀，其
未表明上訴理由者，應於提出上訴後20日內向本院補提理由書狀
（均須按他造當事人之人數附繕本）上訴時應提出委任律師或具
有律師資格之人之委任狀；委任有律師資格者，另應附具律師資
格證書及釋明委任人與受任人有民事訴訟法第466條之1第1項但
書或第2項（詳附註）所定關係之釋明文書影本。
中　　華　　民　　國　　96　　年　　9 　　月　　11　　日
                              書記官  蔡錦輝
附註：
民事訴訟法第466條之1（第1項、第2項）：
對於第二審判決上訴，上訴人應委任律師為訴訟代理人。但上訴
人或其他法定代理人具有律師資格者，不在此限。
上訴人之配偶、三親等內之血親、二親等內之姻親，或上訴人為
法人、中央或地方機關時，其所屬專任人員具有律師資格並經法
院認為適當者，亦得為第三審訴訟代理人。
